【裁判字號】    95,簡上,29
【裁判日期】    950607
【裁判案由】    給付管理費等
【裁判全文】
臺灣板橋地方法院民事判決              95年度簡上字第29號
上  訴  人  甲○○
            乙○○
共      同
訴訟代理人  丙○○○
被 上 訴人  僑新大廈E棟管理委員會
法定代理人  丁○○
上列當事人間請求給付管理費等事件，上訴人對於中華民國87年
1 月19日本院三重簡易庭86年度重簡字第1822號第一審判決提起
上訴，經本院於95年5月17日言詞辯論終結，判決如下：
    主  文
原判決關於命上訴人甲○○給付超過新台幣參仟伍佰參拾陸元、
命上訴人乙○○給付超過新台幣貳仟柒佰伍拾肆元，及均自民國
八十六年十一月十六日起至清償日止，按年息百分之五計算之利
息部分，暨訴訟費用之裁判均廢棄。
上開廢棄部分，被上訴人在第一審簡易之訴及其假執行之聲請均
駁回。
其餘上訴駁回。
第一、二審訴訟費用由上訴人負擔十分之七，餘由被上訴人負擔
。
    事實及理由
一、程序方面：
  (一)本件被上訴人依法成立組織後由管理委員會於民國（下同）
    86年1 月17日及同年2 月1 日兩度推選曾靜為主任委員，及
    係以原告名義起訴，列曾靜為其法定代理人之意提起本件訴
    訟，已據曾靜具狀（見原審卷附被上訴人86年12月9 日書狀
    ）及於原審言詞辯論時陳明（見原審87年1 月13日言詞辯論
    筆錄），並提出台北縣三重市公所85年11月18日北縣重工字
    第40933 號被上訴人申請公寓大廈管理組織報備案准予備查
    函文影本1 件為證，被上訴人當事人能力無欠缺，復無當事
    人不適格情形。上訴人指稱被上訴人組織未經合法成立，及
    若曾靜係以管理負責人名義起訴，當事人不適格云云，尚非
    足採。
  (二)被上訴人法定代理人嗣於94年11月1 日已變更為丁○○，有
    台北縣政府警察局三重分局94年12月19日北縣警重刑字第09
    40057435號函1 件附於原審卷內可徵，經原審於95年1 月10
    日依職權裁定命丁○○承受本件訴訟確定，有原審95年1 月
    10日承受訴訟裁定足憑，合先敘明。
  (三)本件被上訴人未於言詞辯論期日到場，核無民事訴訟法第38
    6 條各款所列情形，爰依上訴人聲請，由其一造辯論而為判
    決。
二、被上訴人主張：上訴人甲○○、乙○○分別為僑新大廈E 棟
    之台北縣三重市○○街7 巷9 號1 樓、同巷11號5 樓之4 房
    屋所有權人，均為該大廈之區分所有權人，每月應分擔管理
    費各為400 元、1,000 元。惟上訴人甲○○、乙○○自86年
    7 月份至同年10月止之管理費，均未繳納，逾繳管理費已達
    二期以上，而分別積欠管理費計1,600 元、4,000 元。另僑
    新大廈E 棟公寓大廈消防設施於86年5 月20日經台北縣警察
    局三重分局消防分隊派員檢查結果有5 項不符規定，通知限
    期被上訴人改善，由被上訴人管理委員會之委員議決緊急招
    商修繕完畢，計支出消防設備改善費11萬元，依法應由區分
    所有權人按其應有部分比例計算分擔，上訴人甲○○、乙○○按其等共有之應有部分比例計應分擔消防設備改善費各為
    3,536 元、2,754 元。經通知及催告上訴人繳交，均不獲置
    理，爰依84年6 月28日公布之公寓大廈管理條例第21條、第
    10條第2 項規定，請求上訴人甲○○、乙○○如數給付等語
    （被上訴人於原審聲明：上訴人甲○○、乙○○應分別給付
    被上訴人3, 536元、2,754 元及自86年10月25日起至清償日
    止，按年息5%計算之法定遲延利息。原審判決上訴人甲○○
    、乙○○應分別給付被上訴人3,536 元、2,754 元及均自起
    訴狀繕本送達翌日即86年11月16日起計算之法定遲延利息，
    駁回被上訴人其餘利息請求。上訴人則聲明不服，提起上訴
    。）。併為答辯聲明：駁回上訴。
三、上訴人則以：(一)被上訴人管理委員會係由少數人把持，濫用
    各住戶繳交之管理費，時而對上訴人及其他住戶進行迫害，
    例如於86年間僱請挖土機來毀損上訴人甲○○房屋後方之圍
    牆花木及廚房，即遭以被上訴人決議之名，惡意破壞，尤以
    屋後之水管線遭破壞後要求修復被拒，嚴重影響上訴人甲○○權利；另上訴人甲○○以委員身分要求公佈被上訴人說明
    歷年財務狀況，未見回應，因此上訴人等僅能以拒繳管理費
    之手段敦促其改進以健全組織，被上訴人非但未盡其應盡之
    義務，甚而對住戶行破壞，拒繳管理費係援用同時履行抗辯
    之法理。又本件提起上訴後，上訴人甲○○、乙○○已於87
    年5 月7 日如數繳清系爭管理費。(二)被上訴人自83年4 月起
    至86年6 月止已向住戶分別加收消防設備專款200 元或100
    元，計約25萬餘元，不應移作他用，該消防設備專款應已足
    以支應被上訴人所稱之消防設備改善費11萬元，自不得再為
    請求；僑新大廈E 棟大樓僅3 樓以上每戶加收200 元，一樓
    住戶仍為400 元，此應係消防設備專款，而非管理費，若屬
    調高管理費，何以一樓住戶可以享受不調高之權利？實不合
    理；又一樓住戶共5 戶，除同巷13號一樓因使用該大樓公共
    抽水馬達、蓄水池等應負擔抽水用電、清洗水池、水管維修
    等費用而收取每月500 元管理費外，一樓其餘4 戶乃自設自
    來水給水設備，與13號一樓住戶及二樓住戶同繳管理費400
    元，顯然不公平，此有僑新大廈E 棟93年11月份之代收管理
    費明細單可證。是以，自83年4 月起加收之200 元、100 元
    並非管理費。(三)被上訴人84、85年度之財務委員仰秀美主導
    部分住戶，對上訴人甲○○提起竊佔刑事案件，委請律師、
    證人等訴訟費用約58,000 元，及分別於86年1 月、4 月、6
    月間僱用挖土機、堆土機等毀損一樓住戶之財物等違法行為
    而支出約10萬餘元，兩者合計約15萬8 千餘元，竟列為管理
    費支出項目內，而以加收之消防設備費用內支出，卻要求上
    訴人額外負擔消防設備費用，自不合理，上訴人為上開支出
    之受害者，無分擔義務。若依被上訴人請求之消費設備費比
    例分擔計算上訴人應分擔金額共約8 千多元，爰以此金額與
    被上訴人所請求之消防設備改善費6,290 元相抵銷等語。併
    為上訴聲明：(一)原判決不利於上訴人部分廢棄。(二)右廢棄部
    分，駁回被上訴人在第一審之訴。
四、兩造不爭執事項：
  (一)上訴人甲○○、乙○○分別為僑新大廈E 棟之台北縣三重市
    ○○街7 巷9 號1 樓、同巷11號5 樓之4 房屋所有權人，均
    為僑新大廈E 棟區分所有權人。僑新大廈E 棟83年3 月份區
    分所有權人會議決議，三樓以上各住戶，每月加收200 元，
    一、二樓住戶則加收100 元費用，亦即，自83年4 月起迄本
    件起訴之86年11月間止，僑新大廈E 棟管理費之收費標準為
    一樓住戶每月應繳400 元、二樓住戶每月500 元、三樓以上
    住戶每月1,000 元。上訴人甲○○、乙○○於86年間每月應
    分擔管理費分別為400 元、1,000 元。惟上訴人甲○○、乙○○均積欠自86年7 月份至同年10月止之管理費，分別計
    1,600 元、4,000 元，經被上訴人限期催告後，未為繳納。
    經原審判決上訴人應如數繳納上開管理費後，上訴人則於提
    起上訴後之87年5 月7 日，繳清上開管理費，並有被上訴人
    寄發之催繳費用存證信函2 份、上訴人繳清上開管理費之收
    據2 紙等影本為證。
  (二)台北縣警察局三重分局消防分隊於86年5 月20日對僑新大廈
    E 棟為消防檢查，檢查結果有5 項不合規定，該消防分隊並
    限被上訴人於86年6 月3 日前改善完畢。此有附於本院三簡
    易庭另案之86重簡字第1455號給付管理費事件卷內之台北縣
    警察局三重分局消防分隊消防檢查通知單影本1 件可稽（見
    該卷第26頁）。
五、本件爭點厥為僑新大廈E 棟83年3 月份區分所有權人會議所
    為自83年4 月份起，三樓以上各住戶，每月加收200 元，一
    、二樓住戶則加收100 元費用之決議，該費用是否為消防設
    備專款，抑或僅為管理費提高之決議？經查：
  (一)按公寓大廈之管理費，係其區分所有權人為支應其共用部分
    、約定共用部分平常性修繕、管理、維護之費用，依公寓大
    廈管理條例第10條規定，除其管理、維護費用於區分所有權
    人會議或規約另有規定，或其修繕費用係可歸責於區分所有
    權人所致而應由該區分所有權人負擔外，應由公共基金支付
    或由區分所有權人按其共有之應有部分比例分擔之。84年6
    月28日公布之公寓大廈管理條例第10條第2 項定有明文。又
    公寓大廈共用部分、約定共用部分之修繕、管理、維護，係
    由其管理負責人或管理委員會代理全體區分所有權人執行為
    之。因此，管理費之繳納係全體區分所有權人分擔公寓大廈
    共用部分、約定共用修繕、管理、維護等費用之義務，與管
    理委員會管理維護工作之執行間，並無對待給付之關係，亦
    無同時履行抗辯之適用，自不得任意以管理委員會執行不力
    或管理費收支不清為由拒絕繳納。
  (二)本件僑新大廈E 棟之管理費經83年度區分所有權人會議決議
    ，三樓以上各住戶，每月調高200 元，一、二樓住戶則調高
    100 元，亦即一樓住戶每月應繳400 元、二樓住戶每月500
    元、三樓以上住戶每月1,000 元，上開調高之費用，並非何
    種專款或其他基金，仍屬管理費性質等情，業據證人仰秀美
    、黃春美分別於原審證述屬實（見原審87年1 月13日言詞辯
    論筆錄），僑新大廈E 棟83年度區分所有權人會議並無何「
    專款」之決議設立。而上訴人於原審所提之仰秀美86年3 月
    8 日製作之說明書第三點記載：「消防隊於八十三年三月六
    日認定本大樓為危樓，為加強安全及消防設備於八十三年三
    月份所有權人會議中決議，三樓以上之各住戶，每月加收二
    百元，一、二樓住戶則加收一百元之『管理費』，『以因應
    各項支出』，絕無開鑿逃生門而加費用之由，有會議記錄為
    證。」等字樣（見原審卷第61頁），亦載明每月所加收之20
    0 元、100 元係屬管理費，且係為因應各項支出而決議提高
    管理費，故並無所謂消防設備專款。而上訴人自83年4 月起
    至86年6 月份止之長達2 年2 個月期間之各月份管理費，均
    按上開管理費收費標準按期繳納，並無何欠繳之情形，亦為
    兩造所不爭執，足見自83年4 月份起，三樓以上各住戶，每
    月加收200 元，一、二樓住戶則加收100 元費用，確係管理
    費，並無上訴人所謂之消防設備專款，上訴人該部分辯解，
    尚非足採。且揆諸上揭說明，管理費之給付與公寓大廈之管
    理機關之管理行為間，並無對待給付之關係，亦無同時履行
    抗辯之適用，因此，上訴人主張同時履行抗辯，亦非有據。
    惟上訴人於提起上訴後，已於87年5 月7 日如數繳清系爭管
    理費，有被上訴人不爭執真正之收據2 紙等影本為證，則系
    爭管理費給付義務既經上訴人清償完畢而消滅，其該部分上
    訴請求廢棄，為有理由。
六、僑新大廈E 棟83年區分所有權人會議決議提高管理費收費標
    準，並非係消防設備專款，業如前述，且因台北縣警察局三
    重分局消防分隊於86年5 月20日對該大廈為消防檢查，檢查
    結果有5 項不合規定，該消防分隊限被上訴人於86年6 月3
    日前改善完畢等事實，亦為兩造所不爭執，並有附於本院三
    簡易庭另案之86重簡字第1455號給付管理費事件卷內之台北
    縣警察局三重分局消防分隊消防檢查通知單影本1 件可稽（
    見該卷第26頁）。被上訴人為此符合消防單位所命改善之事
    項而支出消防設備改善費110,000 元，其中上訴人甲○○、
    乙○○按其應有部分應各分擔3,536 元、2,754 元等情，業
    據其提出上訴人不爭執真正之北興消防工程有限公司估價單
    、消防設備改善費用區分所有權比例金額計算表等影本各1
    件為證（見原審卷第42頁、第7 頁），且各區分所有權人應
    分擔之消防設備改善費用，已由為各管理委員通知各住戶或
    區分所有權人繳納，除上訴人2 人拒絕繳交外，其餘住戶均
    同意並已繳納完畢等事實，亦據證人黃春美、朱李桂珍於原
    審中結證屬實，有原審87年1 月13日言詞辯論筆錄足憑，則
    被上訴人依84年6 月28日公布之公寓大廈管理條例第10條第
    2 項規定，請求上訴人甲○○、乙○○按其應有部分比例各
    分擔3,536 元、2,754 元，洵為正當。至於上訴人雖辯稱因
    遭其他住戶提起竊佔之刑事訴訟，被上訴人因該刑事案件所
    支出之律師費等費用，及僱用挖土機、堆土機等毀損一樓住
    戶之財物而支出之費用，合計約15萬8 千餘元，列為管理費
    ，上訴人為受害人，無分擔上開消防設備改善費之義務，倘
    認其等應負擔此費用，則該15萬8 千餘元以上訴人應有部分
    比例計算，合計應分擔共約8 千多元，爰以該8 千多元主張
    與被上訴人所主張之消防設備改善費6,290 元相抵銷等語。
    惟查，上訴人乙○○係該大樓5 樓之4 住戶，並非一樓住戶
    ，亦無被訴刑事竊佔案件，為兩造不爭執，與其所辯之上情
    不符，其主張抵銷，非有理由。另按債務之抵銷，以雙方當
    事人互負債務為必須具備之要件，若一方並未對他方負有債
    務，則根本上即無抵銷之可言，最高法院著有18年上字第17
    09號判例可稽。本件上訴人甲○○雖以上詞主張抵銷云云，
    然上訴人甲○○並未舉證證明被上訴人對其負有何債務，依
    上開最高法院判所揭，則根本無抵銷可言，其該部分抵銷之
    抗辯，亦顯屬無據。
七、綜上所述，被上訴人本於84年6 月28日公布之公寓大廈管理
    條例第10條第2 項規定，請求上訴人甲○○、乙○○各給付
    消防設備改善費3,536 元、2,754 元，及均自起訴狀繕本送
    達翌日即86年11月16日起，至清償日止，按年息5%計算之法
    定遲延利息部分，為有理由，應予准許。逾此所為請求，為
    無理由，應予駁回。原審就超過上開應准許部分，為上訴人
    敗訴之判決，尚有未洽。上訴意旨就此部分指摘原判決不當
    ，求予廢棄改判，為有理由。至於上開應准許部分，原審判
    命上訴人給付，核無違誤，上訴意旨，就此部分，仍執陳詞
    ，指摘原判決不當，求予廢棄，為無理由，應駁回其上訴。
八、本件事證已臻明確，兩造其餘攻擊防禦方法及所提證據，經
    審酌後認於本判決結果不生影響，爰不一一論述，附此敘明
    。
九、據上論結，本件上訴為一部有理由，一部無理由，依民事訴
    訟法第436 條之1 第3 項、第450 條、第449 條第1 項、第
    385 條第1 項前段、第79條，判決如主文。
中    華    民    國    95    年    6     月    7     日
                  民事第一庭  審判長法  官  李世貴
                                    法  官  黃信滿
                                    法  官  陳翠琪
以上正本證明與原本無異
如對本判決上訴，須於判決送達後20日內向本院提出上訴狀，
同時表明上訴理由；如已於本判決示後送達前提起上訴者，應
於判決送達後10日內補具上訴理由（均須按他造當事人之人數附
繕本）。
中    華    民    國    95    年    6     月    8     日
                                    書記官  林進煌


司法院資訊處製作；財團法人民間司法改革基金會備份。
